【裁判字號】    98,交聲更,26
【裁判日期】    980721
【裁判案由】    聲明異議
【裁判全文】
臺灣臺中地方法院交通事件裁定      98年度交聲更字第26號
原處分機關  交通部公路總局臺中區監理所豐原監理站
異  議  人
即受處分人  甲○○
上列受處分人因違反道路交通管理處罰條例案件，對於交通部公
路總局臺中區監理所豐原監理站民國98年4月20日所為之裁決（
豐監稽違字第裁63-Z00000000號裁決書）聲明異議，前經本院交
通法庭裁定撤銷後（98年度交聲字第1628號），原處分機關不服
提起抗告，經臺灣高等法院臺中分院撤銷原裁定（98年度交抗字
第646號），發回本院更行裁定如下：
    主  文
原處分關於吊扣汽車駕駛執照拾貳個月部分撤銷。
甲○○汽車駕駛人，駕駛汽車經測試檢定酒精濃度超過規定標準
，吊扣小型車普通駕駛執照拾貳個月。
    理  由
一、原處分略以：異議人即受處分人甲○○（下稱受處分人）駕
    駛車牌號碼QX－3987號自用小客車於98年1月16日15時20分
    許，在國道三號南向212公里120公尺處，因「酒後駕車肇事
    ，經呼氣酒精測定值為每公升0.59毫克」違規，為內政部警
    政署國道公路警察局第七警察隊員警以公警局交字第Z00000
    000號違反道路交通管理事件通知單舉發，原處分機關以受
    處分人於違反道路交通管理處罰條例第35條第1項第1款時，
    因僅領有聯結車職業駕駛執照，基於一人一照原則，故裁處
    吊扣汽車駕駛執照12個月，並施以道路交通安全講習（罰緩
    部分業經本院以98年度中交簡字第208號處罰）。
二、異議意旨略以：伊因駕駛自用小客車違規被吊扣聯結車駕照
    為裁罰不當，且有違行政程序法第7條，請求撤銷原處分關
    於吊扣汽車駕照12個月部分云云。
三、經查：
(一)、按汽車駕駛人（包括機器腳踏車）飲用酒類或其他類似物後
    其吐氣所含酒精濃度超過每公升0.25毫克或血液中酒精濃度
    超過百分之0.05以上者，不得駕車，道路交通安全規則第11
    4條第2款定有明文。又汽車駕駛人，駕駛汽車經測試檢定有
    酒精濃度超過規定標準者，處1萬5000元以上6萬元以下罰鍰
    ，並當場移置保管其車輛及吊扣其駕駛執照1年，因而肇事
    致人受傷者，並吊扣其駕駛執照2年；汽車駕駛人經依第1項
    規定吊扣駕駛執照，並於吊扣期間再有第1項情形者，處新
    臺幣6萬元之罰鍰，並當場移置保管該汽車及吊銷其駕駛執
    照；如肇事致人重傷或死亡者，吊銷其駕駛執照，並不得再
    考領，道路交通管理處罰條例第35條第1項第1款、第3項分
    別定有明文。
(二)、又94年2月5日公布，95年2月5日施行之行政罰法第1條規定
    「違反行政法上義務而受罰鍰、沒入或其他種類行政罰之處
    罰時，適用本法。但其他法律有特別規定者，從其規定」，
    足認行政罰法係屬行政罰之基本法，而道路交通管理處罰條
    例本質上係屬行政罰，此由該條例中就交通違規行為所定法
    律效果包括罰鍰、吊扣證照裁罰等行政罰觀之甚明（參照行
    政罰法第1條、第2條將罰鍰、吊扣證照處分均定為行政罰）
    ，是違反道路交通管理處罰條例之裁罰事件，自有行政罰法
    之適用。
(三)、再按95年3月1日修正施行前之道路交通管理處罰條例第68條
    規定：「汽車駕駛人，因違反本條例及道路交通安全規則之
    規定，受吊扣或吊銷駕駛執照處分時，吊扣或吊銷其持有各
    級車類之駕駛執照。」該條文所稱之「駕駛執照」，係指違
    規人持有之各級車類駕駛執照均應予吊扣或吊銷，惟道路交
    通管理處罰條例第68條嗣於94年12月14日經修正公布並於95
    年3月1日施行，修正施行後之條文業已刪除「吊扣或」等字
    ，有立法院交通委員會94年10月5日臺立交字第0942400153
    號函附道路交通管理處罰條例第68條審查報告可參（立法院
    公報第94卷第70期第135至138頁參照）。即已將「受吊扣駕
    駛執照之處分係吊扣其持有之各級車類駕駛執照」部分之規
    定廢除，依現行條文之解釋，即係受吊銷駕照處分者，仍維
    持吊銷其持有之各級車類駕駛執照，至受吊扣駕照處分者，
    則僅限於吊扣其違法或違規當時所駕駛車輛之駕駛執照，不
    得同時一併吊扣其持有之其他各級車類駕駛執照（臺灣高等
    法院臺中分院97年度交抗字第1241號、第1250號裁定相同意
    旨參照）。且道路交通管理處罰條例第35條第1項第1款前段
    既將該汽車及駕駛執照併列，而不稱「吊扣其各級車類之駕
    駛執照」，解釋上當係指同一等級之汽車駕駛執照而言，不
    得任意擴張解釋。又該修正條文之立法說明略以：「原條文
    將違法或違規駕駛人所持有各級車類之駕駛執照一併吊扣或
    吊銷，失之過酷，影響人民工作及生活甚鉅，爰修正之」等
    語，其立法意旨在於最高級車類之駕駛執照係受處分人賴以
    維生之工具，而受處分人駕駛較低級車類之車輛違規受罰，
    卻一併吊扣其最高級車類駕駛執照，對受處分人之工作權及
    生存權造成極大之損害，有違憲法保障人民生存權及工作權
    之意旨，故應予修法解決。又對於維護交通秩序、達成公益
    目的，尚有其他相同有效之手段可資運用，應選擇侵害人民
    權益最小之手段，其一併吊扣其最高級車類駕駛執照係全面
    剝奪人民賴以維生之方式，顯然並非為最輕微之手段，所造
    成之損害已與欲達成目的之利益顯失均衡，亦有違比例原則
    （司法院大法官會議釋字第577號解釋相同意旨參照）。前
    開道路交通安全規則對於汽車駕駛執照之管理，採取一照原
    則，固然導致越級駕駛人違規酒駕時，受無須吊扣駕駛執照
    之利益，然此關於駕駛執照管理所衍生之問題，宜由修法解
    決，尚不得擴張解釋，於駕駛人無較低級車類或重型機器腳
    踏車駕駛執照可供吊扣時，即率爾代以吊扣其所領有之較高
    級車類駕駛執照。
(四)、受處分人於98年1月16日15時20分許，駕駛車號QX－3987號
    自用小客車，在國道三號南向212公里120公尺處，因酒後駕
    車肇事，經警測得其呼氣值為0.59mg /L，由內政部警政署
    國道公路警察局第七警察隊員警以公警局交字第Z00000000
    號舉發違反道路交通管理事件通知單舉發，受處分人上開行
    為，係違反道路交通管理處罰條例第35條第1項第1款規定，
    依上開說明(三)，原處分機關依修正後道路交通管理處罰條例
    第68條規定執行吊扣駕駛執照處分時，應吊扣其持有之自用
    小客車駕駛執照，以限制其駕駛自用小客車之權利，自不得
    擴張解釋，再吊扣受處分人所持有各級車類之駕駛執照，方
    屬適法。至受處分人目前僅領有聯結車職業駕駛執照，並未
    同時領有自用小客車駕駛執照，致無自用小客車駕駛執照可
    供吊扣，此乃行政機關如何執行以貫徹裁罰本旨之問題，要
    不能因執行困難或法規漏洞，即置立法修正通過之條文不予
    遵守適用，遽擴張解釋認應吊扣受處分人之各級車類駕駛執
    照。據此，應認本件異議有理由，合應由本院將原處分撤銷
    ，另為裁罰如主文第2項。
四、據上論斷，應依道路交通管理處罰條例第87條第2項、第35
    條第1項第1款，道路交通案件處理辦法第19條、第20條，裁
    定如主文。
中    華    民    國    98    年    7     月    21    日
                        臺灣臺中地方法院交通法庭
                            法  官  劉麗瑛
以上正本證明與原本無異。
如不服本裁定，應於收受送達後5日內向本院提出抗告狀。（應
附繕本）
                            書記官  王玟
中    華    民    國    98    年    7     月    21    日


司法院資訊處製作；財團法人民間司法改革基金會備份。
